臺灣板橋地方法院民事判決　　　　　　 93年度重訴字第278號
原　　　告　甲○○
　　　　　　己○○
上二人共同
訴訟代理人　連鳳翔律師
　　　　　　林瑞珠律師
被　　　告　丁○○
　　　　　　　　　　　　號
訴訟代理人　江淑卿律師
被　　　告　乙○○
　　　　　　　　　　　　號
　　　　　　丙○○
　　　　　　　　　　　　號
上二人共同
訴訟代理人　阮棋祥律師
被　　　告　庚　○
　　　　　　　　　　　　號
上列當事人間請求拆屋還地等事件，經本院於民國94年9月22日
言詞辯論終結，判決如下：
    主      文
原告之訴駁回。
訴訟費用由原告負擔。
    事實及理由
甲、程序方面：
    按訴狀送達後，原告不得將原訴變更或追加他訴，但有下列
    各款情形之一者，不在此限……二擴張或減縮應受判決事項
    之聲明者。……七不甚礙被告之防禦及訴訟之終結者。民事
    訴訟法第255 條第1 項第3 款、第7 款分別定有明文。本件
    原告於起訴後雖就其請求各被告返還之土地面積及相當於租
    金之不當得利金額迭有變更，惟均核屬擴張或減縮應受判決
    事項之聲明，尚不在禁止之列。又原告雖遲至94年9 月22日
    言詞辯論時，始將94年7 月22日民事辯論意旨狀(三)所載訴之
    聲明第五項即「被告丙○○應將坐落台北縣泰山鄉○○段70
    3 地號土地上，如重測後複丈成果圖K 部份所示之建物拆除
    （門牌編號台北縣泰山鄉○○路○ 段214 巷），將上開建物
    之703 地號基地面積81.53 平方公尺，返還原告及其他共有
    人全體，並應分別給付原告甲○○、己○○各500,051 元，
    及自本起訴狀繕本送達被告之翌日起至清償日止，按年息5%
    計算之利息，暨自93年6 月19日起至遷讓返還上開所示房地
    之日止，按月分別給付原告甲○○、己○○各8,334 元」之
    請求撤回（按被告丙○○業已同意原告撤回此部分起訴），
    並請求將上開應給付之對象變更為被告乙○○，亦即追加對
    被告乙○○為該部分之請求。核原告所為雖屬訴之追加，然
    因被告乙○○就該部分已有所答辯（見94年2 月21日民事答
    辯二狀），並無礙被告之防禦及訴訟之終結，依首揭說明，
    亦不在禁止之列，自應准許，合先敘明。
乙、實體方面：
一、原告主張：坐落台北縣泰山鄉○○段695 、703 地號土地為
    原告甲○○、己○○及戊○○（已撤回起訴）3 人所有，權
    利範圍各三分之一，而同段694 、704 地號土地則為原告2
    人與他人共有，原告2 人權利範圍各九分之一。詎被告等人
    明知無使用上開694 、695 、703 、704 地號土地（下稱系
    爭土地）之權限，竟無權占有使用系爭土地迄今，並於系爭
    土地上陸續搭建違章建物居住使用（詳如附表二所示），原
    告基於所有權人之地位，依民法第767 條規定訴請被告4 人
    分別拆屋還地，於法要屬有據。又被告4 人無權占有系爭土
    地以為建築房屋之用，消極減免應支付使用系爭土地之代價
    ，受有相當於租金之利益，爰併依民法第179 條規定，請求
    被告應各將如附表三所示之不當得利返（即自本件起訴日93
    年6 月18日起回溯5 年期之不當得利）還原告等語。並聲明
    ：(一)被告丁○○應將坐落台北縣泰山鄉○○段695 地號土地
    ，即門牌編號台北縣泰山鄉○○路○ 段136 巷1 號之建物如
    附圖B 所示部分拆除，將上開建物之基地面積95.43 平方公
    尺返還原告及其他共有人全體，並應分別給付原告甲○○、
    己○○各新台幣（下同）585,304 元，及自起訴狀繕本送達
    被告之翌日起至清償日止，按年息5%計算之利息，暨自93年
    6 月19日起至遷讓返還上開土地之日止，按月分別給付原告
    甲○○、己○○各9,755 元。(二)被告乙○○應將坐落台北縣
    泰山鄉○○段694 、704 地號土地，即門牌編號台北縣泰山
    鄉○○路○ 段136 巷3 號之建物如附圖D 、E 所示部分拆除
    ，將上開建物之基地面積98.97 平方公尺返還原告及其他共
    有人全體，並應分別給付原告甲○○、己○○各202,339 元
    ，及自起訴狀繕本送達被告之翌日起至清償日止，按年息5%
    計算之利息，暨自93年6 月19日起至遷讓返還上開土地之日
    止，按月分別給付原告甲○○、己○○各3,372 元。(三)被告
    丙○○應將坐落台北縣泰山鄉○○段695 地號土地，即門牌
    編號台北縣泰山鄉○○路○ 段136 巷11號之建物如附圖I 所
    示部分拆除，將上開建物基地面積233.85平方公尺返還原告
    及其他共有人全體，並應分別給付原告甲○○、己○○各1,
    434,280 元，及自起訴狀繕本送達被告之翌日起至清償日止
    ，按年息5%計算之利息，暨自93年6 月19日起至遷讓返還上
    開土地之日止，按月分別給付原告甲○○、己○○各23,905
    元。(四)被告丙○○應將坐落台北縣泰山鄉○○段703 地號土
    地，如附圖J 部份所示之建物拆除（門牌編號台北縣泰山鄉
    ○○路○ 段136 巷11號），將上開建物之703 地號基地面積
    23.44 平方公尺，返還原告及其他共有人全體，並應分別給
    付原告甲○○、己○○各143,765 元，及自起訴狀繕本送達
    被告之翌日起至清償日止，按年息5%計算之利息，暨自93年
    6 月19日起至遷讓返還上開土地之日止，按月分別給付原告
    甲○○、己○○各2,396 元。(五)被告乙○○應將坐落台北縣
    泰山鄉○○段703 地號土地上，如附圖K 部份所示之建物拆
    除（門牌編號台北縣泰山鄉○○路○ 段214 巷），將上開建
    物之703 地號基地面積81.53 平方公尺，返還原告及其他共
    有人全體，並應分別給付原告甲○○、己○○各500,051 元
    ，及自起訴狀繕本送達被告之翌日起至清償日止，按年息5%
    計算之利息，暨自93年6 月19日起至遷讓返還上開土地之日
    止，按月分別給付原告甲○○、己○○各8,334 元。(六)被告
    庚○應將坐落台北縣泰山鄉○○段695 地號土地，即門牌號
    碼台北縣泰山鄉○○路○ 段136 巷9 號之建物（含廢墟及鐵
    皮棚架，即如附圖F 、G 、I 所示部分）拆除，將上開建物
    之基地面積198.53平方公尺返還原告及其他共有人全體，並
    應分別給付原告甲○○、己○○各1,217,651 元，及自起訴
    狀繕本送達被告之翌日起至清償日止，按年息5%計算之利息
    ，暨自93年6 月19日起至遷讓返還上開土地之日止，按月分
    別給付原告甲○○、己○○各20,2 94 元。
二、被告則以下列陳詞置辯，並均聲明：原告之訴及假執行之聲
    請均駁回。如受不利判決，被告願供擔保，請准免予假執行
    。
    (一)被告丁○○部分：
      1.系爭土地為原告及被告之祖先所共有，原告僅為登記名
        義人而已，被告並非無權占有，有42年間書立之鬮分合
        約證書及不動產分配協議書可稽。依前開之鬮分合約證
        書及不動產分配協議書，被告對於所占用之695 地號土
        地（重測前為新莊郡新莊街義學字麻竹坑八六番），有
        七分之一的持分，非屬無權占有，此亦經台灣板橋地方
        法檢院檢察署93年偵續字第15號不起訴處分書認定屬實
        。
      2.鬮分合約證書及不動產分配協議書均為真正，業經證人
        黎兩成、黎金塗於偵查中證述明確，且被告丁○○之父
        及丁○○自50年起即有繳納登記在黎阿義名下之稅捐，
        原告己○○甚至於85年間仍執稅單來向被告丁○○收取
        稅款。此外，鬮分合約證書第9 頁約明：「又義學下貳
        六番之三丁○○之名義二、四、五、六房要分得名義者
        無償買賣贈與不得異言。」而前開26之3 地號土地係於
        40年登記為被告丁○○所有，嗣後因土地重劃而合建，
        被告丁○○均依前開鬮分合約證書分予二、四、五、六
        房之共有人，被告丁○○並未如原告以私心佔為個人私
        有，亦有土地謄本可證。況戊○○為原告兄弟，其出具
        之94年1 月12日同意書亦認系爭土地為七房共有，凡此
        均證明鬮分合約證書及不動產分配協議書為真正，故被
        告丁○○所使用如附圖B 所示部分，面積95.43 平方公
        尺，屬有權占有。
    (二)被告乙○○、丙○○部分：
      (1)按黎木生之子嗣有被告乙○○及黎綢（即黎有財），而
        被告丙○○為黎綢（黎有財）之子嗣。被告乙○○及丙○○之父黎綢與原告之共同祖父為黎清水，黎清水育有
        黎木生、黎守英、黎阿義（即原告之父）、黎阿樹、黎
        阿知、黎坤生、黎常連等七兄弟，有揖揚公派下世系表
        可參。黎木生（已亡，由子嗣黎綢、乙○○代位）、黎
        守英、黎阿義、黎阿樹、黎阿知、黎坤生、黎常連等七
        兄弟於42年分家，並簽訂鬮分合約證書，又就部分土地
        於50年訂立不動產分配協議書，且上開鬮分合約證書及
        不動產分配協議書經台灣板橋地方法院檢察署檢察官調
        查後認定為真正，有不起訴分處分書為憑。
      (2)有關門牌號碼台北縣泰山鄉○○路○ 段136 巷3 號部分
        ：
        依上揭鬮分合約證書所載：「批明房地屋地上建物大廳
        公共，長房拈得右畔護厝後貳間……」即於42年農曆正
        月20日分家，由長房（即被告等）分得右畔護厝後2 間
        ，嗣被告乙○○將分得房屋依舊有範圍整建，即為門牌
        號碼台泰山鄉○○路○ 段136 巷3 號建物。上揭建物既
        係就分得建物坐落土地範圍為分管使用，被告自係有權
        占有，原告之請求顯無理由。
      (3)有關門牌號碼台北縣泰山鄉○○路○ 段136 巷11號部分
        ：
        1.有關泰山鄉○○段麻竹坑小段86地號（即泰山鄉○○
          段695 地號土地），依不動產分配協議書所載，系爭
          不動產之權利人雖登記為黎阿義等人之名義，但實係
          共有，足證被告丙○○之父黎綢亦為共有人。
        2.又依協議書第4 條，協議書附圖86地號編號六部分土
          地由黎綢分得，而原告之父黎阿義則分得編號七部分
          ，雙方以田坎為界。黎綢分得編號六土地，即由黎綢
          占有並於其上興建鐵皮屋（即泰山鄉○○路○ 段136
          巷11號建物），而所建之鐵皮屋亦未逾田坎。俟黎綢
          過世後，其權利由被告丙○○繼承，是被告丙○○就
          上揭86地號編號六部分自係權利人而為有權占有，原
          告之請求顯無理由。
        3.再證諸協議書第5 條約定：「前記不動產，如有任何
          一方要辦理各項產權登記時，現已登記有名義之權利
          人應無條件蓋章或提出應繳之各項書類及證件，絕不
          得刁難或要求任何費用」益明。
        4.至有關上揭建物，雖現有部分坐落在台北縣同榮段70
          3 地號土地上，惟上揭建物建築時，係依地界（即田
          坎為界）而建築，並未逾越田坎之範圍，亦即並未逾
          越原有協議之範圍，故而被告丙○○對系爭土地仍有
          權使用，原告之請求亦無理由。
      (4)有關坐落系爭703 地號土地（原為新莊義學字麻竹坑八
        六番之一）如附圖K 所示建物部分：
        1.上開建物為被告乙○○所建，並非被告丙○○所建。
        2.依鬮分合約證書第2 頁第5 、6 行所載「新莊郡新莊
          街義學字麻竹坑八六番」「一林貳分八毛貳系」實際
          上係新莊義學字麻竹抗八六番之一地號，此由上揭土
          地之地目、面積一樣，且鬮分合約證書內有兩個八六
          番地號即足證之。
        3.又依鬮分合約證書所載，有關上揭土地各房各應得七
          分之一，並批明雖以黎阿義之名義登記，然長、次、
          四、五、六、七房要分得名義者無償買賣贈與不得異
          言，凡此足證上揭土地被告等亦為共有人。
        4.再者，鬮分合約證書亦載明：「批明山林所拈之界埋
          石指定分管定界，明白各無異言」，益徵確有分管之
          約定。上揭土地上雖被告乙○○蓋有建物，然被告既
          係共有人而依分管協議占有系爭土地，自係有權占有
          。
    (三)被告庚○部分：
      1.被告庚○所居住房屋坐落在系爭695 地號土地上，為被
        告庚○與原告等共同祖先黎清水之遺產，該遺產未為分
        割前，仍為全體繼承人公同共有之財產，被告庚○為黎
        清水後代子孫，數代居住於合法繼承的土地上，歷經數
        代祖先均無人異議，可見被告庚○所居住的土地係基於
        合法繼承關係所取得，並非無權占有原告等之繼承取得
        之土地。
      2.被告庚○為黎綢（即黎有財）之次女，被告庚○與原告
        等之共同祖先為黎清水，黎清水育有黎木生（被告庚○
        之祖父）、黎守英、黎阿義（為原告等之父）、黎阿樹
        、黎阿知、黎坤生、黎常連等七兄弟，而黎木生（已歿
        ，由子黎綢、乙○○代位）、黎守英、黎阿義、黎阿樹
        、黎阿知、黎坤生、黎常連等七兄弟於42年分家時，曾
        簽訂鬮分合約證書，分管先祖黎清水遺留的財產。依鬮
        分合約證書第2 頁第13、14行所載「同所八六番」、「
        一田壹分九厘三毛參系」與新莊郡新莊街義學字麻竹坑
        86 番 地號之地目、面積相同，重測後為系爭695 地號
        ，依鬮分合約書第2 頁第15行所載「以上土地持分長次
        三四五六七房各應得七分之壹」，亦即系爭695 地號土
        地係由七房兄弟各應得七分之一。是被告庚○當然有繼
        承系爭695 號之土地持分之權利。
      3.系爭695 地號土地原為全體繼承人共同繼承之財產，供
        黎家家族共同建屋居住及耕作等使用收益，嗣因不動產
        須辦繼承登記，乃信託登記在家族中黎阿義名下，接著
        由黎阿義子女即原告等人繼承，但黎家共司的家產歷年
        來稅捐等相關負擔問題均由各房子孫依其應得持分繳納
        ，並非由原告等單獨負擔，因原告等只是信託登記名義
        人而已。
      4.被告庚○先祖黎木生、黎綢早在百餘年前即經由全部擁
        有持分的祖先同意蓋了土角厝（即以泥塊堆砌而成的古
        老房屋）在系爭695 地號土地上，此有系爭土角厝房屋
        照片可參。且自建屋迄今已百餘年，並無改建或擴建等
        情事，黎家家族均無人異議，又無任何黎家家族懷疑被
        告庚○所居住之房屋土地係屬無權占有，若被告庚○真
        有無權占有原告等土地，焉有可能多年始終不發生任何
        糾紛涉訟之情。
      5.被告庚○基於繼承法律關係，對於系爭土地有權既然有
        繼承持分，且被告先祖建屋時又經其餘分管人同意，是
        被告即係有權使用系爭土地，並非無權占有。原告等基
        於無權占有法律關係請求拆屋還地並返還相當於利金之
        不當得利，均屬無理由。
三、兩造不爭執之事實：
    (一)依現行土地登記資料記載，原告2 人因分割繼承而取得台
      北縣泰山鄉○○段695 、703 、694 、704 地號土地之所
      有權。原告2 人就695 、703 地號土地之權利範圍各為三
      分一，就694 、704 地號土地之權利範圍各為九分一。
    (二)被告丁○○占有使用之門牌號碼台北縣泰山鄉○○路○ 段
      136 巷1 號建物係坐落在系爭695 地號土地上，如附圖B
      部分（面積95.43平方公尺）所示。
    (三)被告乙○○占有使用之門牌號碼台北縣泰山鄉○○路○ 段
      136 巷3 號建物係坐落在系爭694 、704 地號土地上，如
      附圖D 、E 部分（面積分別為16.83 及82.14 平方公）所
      示。
    (四)被告丙○○占有使用之門牌號碼台北縣泰山鄉○○路○ 段
      136 巷11號建物係坐落在系爭695 、703 地號土地上，如
      附圖I 、J 部分（面積分別為233.85及23.44 平方公尺）
      所示。
    (五)被告庚○使用之門牌編號台北縣泰山鄉○○路○ 段136 巷
      9 號建物（含鋼架遮雨棚及廢墟）係坐落在系爭695 地號
      土地上，如附圖F 、G 、H （面積分別為34.94 、127.14
      及36.45 平方公尺）部分所示。
    (六)附圖K 所示建物（面積81.53 平方公尺）坐落在系爭703
      地號土地上，為被告乙○○所建。
四、本件經依民事訴訟法第271 條之1 準用第270 條之1 第1 項
    第3 款規定，整理並協議簡化爭點後，兩造均同意以94年5
    月9 日言詞辯論時協議簡化之下列各點為本件爭點：(一)「鬮
    分合約證書」及「不動產分配協議書」是否真正？(二)被告等
    占有系爭土地是否有合法權源？茲審究如次：
    (一)關於「鬮分合約證書及不動產分配協議書是否真正」之爭
      點部分：
      (1)本院基於以下事證，認被告提出之「鬮分合約證書」及
        「不動產分配協議書」應屬真正：
        1.兩造均為揖揚公派下黎清水之後代，黎清水育有黎木
          生、黎守英、黎阿義（即原告之父）、黎阿樹、黎阿
          知、黎坤生、黎常連七子。而長房黎木生之子嗣有被
          告乙○○及黎綢（即黎有財），被告丙○○、庚○則
          為黎綢（黎有財）之子嗣等情，為兩造所不爭執，並
          有兩造各自提出所載內容相同之揖揚公派下世系表在
          卷為憑。
        2.證人黎兩成（按即六房黎坤生之子）、黎金塗（按即
          四房黎阿樹之子）已於台灣板橋地方法院檢察署偵查
          時分別證稱：「我們每個人皆有一份（鬮分合約證書
          ），是父親親自交給我的」、「父親交給我時，有告
          訴我是他們兄弟大家說好的，要如此分割的，是42年
          簽立的……42年的合約書是真正的，我父親說每房都
          有，包括黎阿義應該也有」，且證人黎金塗於檢察官
          提示不動產分配協議書時並進而證稱：「雖於42年有
          立合約書，但嗣後二房黎秀英在部分土地上耕作並建
          屋，為免日後產生爭執，大家又相約訂立此協議書，
          這份協議書我及甲○○皆有參加」等語，業據本院調
          取台灣板橋地方法院檢察署92年度發查字第153 號偵
          查卷核閱屬實。
        3.又證人黎新發（按即二房黎秀英之孫）、黎榮喜（按
          即五房黎阿知之子）亦於台灣板橋地方法院檢察署偵
          查時證稱確有該鬮分合約證書，並當場提出以舊式泛
          黃十行紙書寫之鬮分合約證書與不動產分割協議書原
          本，經該署檢察官檢視後發還原本，影印第五房執有
          之鬮分合約證書及不動產分割協議書封面附卷，復經
          本院核閱前開調取台灣板橋地方法院檢察署92年度偵
          字第15306 號偵查卷無誤。參酌證人黎新發、黎金塗
          、黎榮喜、黎兩成分別為二、四、五、六房之子嗣，
          渠等均執有鬮分合約證書及不動產分配協議書各1 份
          並證稱如前，故被告提出之鬮分合約證書及不動產分
          配協議書之真正，應堪認定。
        4.再者，原告之母黎黃招治為與被告洽談合建事宜，曾
          於84年4 月21日寄發存證信函予被告庚○，載明「請
          現占有相關人，攜『不動產分配協議書』，於84年4
          月30日下午2 時正，至台北市○○路○ 段40號2 樓協
          議」等語，有原告提出之該份存證信函影本（即原證
          24）在卷可稽。原告之母黎黃招治既要求被告庚○等
          占有人攜帶不動產分配協議書前往洽談合建事宜，顯
          見不動產分配協議書應屬真正，否則原告之母自無要
          求被告庚○等人攜帶虛偽不實之分配協議書與談之理
          。
        5.此外，原告2 人與戊○○為合建之事，亦曾於85年11
          月16日共同具名書立同意書1 紙，其上載有「甲方黎
          有福、戊○○、己○○等3 人土地坐落於台北縣泰山
          鄉義學村86、86-1地號（現為黎阿義名義），今同意
          給予乙方乙○○、丙○○等人約六十坪土地以補償乙
          方作為現有建物（台北縣泰山鄉○○路○ 段136 巷3
          號）及『86地號第陸號田地』與地上物同意拆除……
          」等語，業據被告提出原告並不爭執真正之上開同意
          書影本1 紙（即被證8）為 證。而其中所載之「86地
          號第陸號田地」乙語，經核與不動產分配協議書第4
          條記載經拈鬮結果，被告丙○○之父黎綢（即黎有財
          ）分得泰山鄉○○段麻竹坑小段86地號（田10則）之
          土地中如記略圖所示第陸號土地之情形相符，由此益
          徵不動分配協議書應為真正。
        6.另依鬮分合約證書所載（第9 頁第8 行）「……又義
          學下貳六番之三丁○○之名義二、四、五、六房要分
          得名義者無償買賣贈與不得異言」之約定觀之，被告
          丁○○應僅係土地之登記名義人，上開土地實為被告
          丁○○與二、四、五、六房所有。而前開26之3 地號
          土地係於40年登記為被告丁○○所有，有被告丁○○
          提出之被證4 土地登記謄本可稽。被告丁○○於62年
          間處分時即依鬮分合約證書之上開約定，將該地分予
          二、四、五、六房之子嗣黎先進、黎金塗、黎長、黎
          坤生，亦有被告丁○○提出被證9 之合約書影本為證
          。被告丁○○與二、四、五、六房子嗣就登記丁○○
          名下之前揭土地之處理既係依鬮分合約證書所載履行
          ，亦證鬮分合約證書應屬真正。
      (2)原告雖以形式上及內容之真實性二方面之判斷，否認不
        動產分配協議書與鬮分合約證書之真正，惟查：
        1.訂約日期非契約之重要且必要之點，系爭不動產分配
          協議書雖未記載訂約日期，但對該協議書之真實有效
          並無影響。
        2.按依法律之規定，有使用文字之必要者，得不由本人
          自寫，但必須親自簽名；如有用印章代簽名者，其蓋
          章與簽名生同等之效力，民法第3 條第1 項、第2 項
          分別定有明文。原告以不動產分配協議書與鬮分合約
          證書皆一人筆跡所書，並無相關人親為簽名或捺印，
          否認上開文書之真正，揆諸前揭規定，顯屬無據。此
          外，上開文書係分別於42年及50年間作成，與原告所
          提其父黎阿義於30年及71年間因買賣土地用印之時間
          已有相當差距，顯非同一時期為之，故原告以不動產
          分配協議書及鬮分合約證書上黎阿義之印文與黎阿義
          於30年及71年間因買賣土地所用印文不符為由，主張
          不動產分配協議書及鬮分合約證書上所用之黎阿義印
          章係屬偽造，亦難採信。
　　　　3.又原告主張先祖父黎清水於35年間即將家產析分完畢
          乙節，無非係以其父黎阿義承襲祖業之土地均係自35
          年6 月4 日聲請登記，以及除二房黎守英外，其餘各
          房於36年間遷出先祖父本家而別立戶籍為據。惟原告
          前開主張已為被告否認，且原告所據之理由亦不足以
          證明兩造先祖黎清水於35年間已將家產析分完畢，是
          原告此部分主張即難信為真實。
        4.原告雖以其父黎阿義於38年12月23日購得之台北市大
          同區○○段○ ○段154 地號土地，並未記載於系爭鬮
          分合約證書內領其他人平分為由，否認系爭鬮分合約
          證書之真正。然而，兩造之先祖原係同居共財，故鬮
          分合約證書所載「不如自此分家，將先人遺下及自己
          建置財產物業家屋器具及農具什物等項一切在內暨作
          七等均分」乙語，其所析分者自係指同居共財之家產
          而言。而原告之父黎阿義取得上開坐落台北市之土地
          ，既非在兩造先祖共居之處所，自非屬應析分之家產
          ，是原告執上開理由否認鬮分合約證書之真正，並無
          理由。
        5.原告又另以長房黎木生、四房黎阿樹業已分別出養予
          宗族黎興溪、黎興丁為嗣，且四房之子孫已記載於黎
          興丁族下，並繼承黎興丁之遺產，依台灣民事習慣及
          當時相關判例解釋，緘認已出養之養子，對其相生家
          庭之財產無繼承權，遑論可與其他繼承人同為父祖家
          產之鬮分為由，否認鬮分合約證書之真正。惟依卷附
          之揖揚公派下世系表所載，黎木生仍在黎清水派下留
          有名號，而黎興溪名下除黎木生外，並無其他子嗣，
          足見黎木生過房於黎興溪，其目的應在祭祀，而不在
          出嗣，此可從被告乙○○於偵查中陳稱「黎木生還有
          給黎興溪當兒子，掃墓時，我也要祭拜黎興溪」等語
          （見92偵字第15306 號偵查卷第22頁），以及黎綢、
          乙○○出生時戶籍仍在黎清水戶內即可得證，故黎木
          生過繼至黎興溪派下，並不影響其原有在黎清水派下
          之權益。至四房黎阿樹雖因出養予黎興丁為養子而對
          本生家之財產無繼承權，但因仍有本生家鬮分財產時
          ，對出養人酌給財產之例（見台灣民事習慣調查報告
          第398 頁），且各房代表既均在鬮分合約證書上蓋印
          ，即可證明黎阿樹參與析分家係經其餘各房代表同意
          ，準此，自難以黎阿樹有出養之事實而否認系爭鬮分
          合約證書之真正。
    (二)關於「被告等占有系爭土地是否有合法權源」之爭點部分
      ：
      (1)依鬮分合約證書所載，新莊郡新莊街義學字麻竹坑八六
        番山林貳分八毛貳系土地（按應係八六番之一，誤載為
        八六番，即為系爭703 地號土地）、新莊郡新莊街義學
        字麻竹坑八六番田壹分九厘毛系土地（即為系爭69
        5 地號土地），以上土地持分長次三四五六七房各應得
        七分之一；新莊郡新莊街義學字麻竹坑六七番土地（即
        系爭704 地號土地）之持分，長次三四五六七房各應得
        十二分之一。上開鬮分合約證書內並載明：「批明八六
        番八八番……黎阿義之名義長次三四五六七房要分得名
        義者無償買賣贈與不得異言」、「批明壹番六０番六
        ０番之壹六七番黎阿義黎阿樹之名義長次三四五六七房
        要分得名義者無償買賣贈與不得異言」。此外，不動產
        分配協議書第5 條亦明載：「前記不動產如有任何一方
        要辦理各項產權登記時，現已登記有名義之權利人應無
        條件蓋章或提出應繳之各項書類及證件，絕不得刁難或
        要任費費用」等語，足見系爭694 、695 、703 、704
        地號土地雖登記黎阿義名下，但實係七房共有，被告4
        人既分別為長房、七房子嗣，自亦為共有人。
      (2)又依鬮分合約證書所載：「批明房屋地上建物大廳公共
        長房拈得右畔護厝後貳間，房七房拈得二房壹間又右
        畔護厝尾間，次房六房拈得五間七間連過水又左畔護
        厝頭壹間，四房五房拈得左畔護厝尾間又左畔厝後壹
        間，各無異議」、「批明山林所拈之界公人到場埋石指
        定分管定界明白各無異言」等語觀之，並參酌不動產分
        配協議書已詳載各筆土地經拈鬮後分配予黎守英等人使
        用之範圍，顯見七房就析分之家產（土地及建物）確有
        分管之約定。而經本院勘驗結果，現場確有被告所指埋
        石為界之田坎與駁崁，被告丙○○占有使用之台北縣泰
        山鄉136 巷11號建物係沿該田坎而建，且被告乙○○占
        有使用之台北縣泰山鄉136 巷3 號建物亦係位在面對黎
        氏祖厝（即136 巷5 號）大廳之右側，有勘驗筆錄及現
        場片11幀在卷可憑。復參以黎清水後嗣繁茂眾多，被告
        4 人為不同房之子嗣，且在系爭土地上已居住數十年之
        久，如互相踩界而有逾越各房分管範圍之情，早已糾紛
        頻傳，但今除遠居台北之原告於其父黎阿義去世後始與
        被告發生爭執外，餘均相安無事，足見被告辯稱渠等所
        有建物雖占有系爭土地，但係在分管範圍內而屬有權使
        用，非屬無據，堪予採信。
      (3)至於被告基於鬮分合約證書及不動產分配協議書所得對
        原告主張之請求權是否罹於時效，與被告實際上為系爭
        土地之共有人，且因分管之約定而得占有使用系爭土地
        ，二者並無關連，故原告以縱令鬮分合約證書及不動產
        分配協議書為真正，被告之請求已罹於時效為抗辯，亦
        難認屬有據。
五、綜上所述，被告實際上為系爭土地之共有人，且因分管之約
    定而得占有使用系爭土地，自非無權占有，原告主張被告無
    權占有系爭土地，本於所有權，請求被告應分別將如其聲明
    所示之建物拆除，返還土地，並給付相當於租金之不當得利
    ，為無理由，不應准許。又原告之聲明經其迭次變更，依94
    年7 月22日民事辯論意旨狀(三)所載最後之更正聲明，並無願
    供擔保為假執行宣告之聲明，足認原告已撤回其假執行之聲
    請，本院自無庸為駁回之諭知。
六、本件事證已臻明確，兩造所為之其他主張、陳述並所提之證
    據，暨被告丁○○訊問證人黎長之聲請，經審酌後，認均與
    本件之結論無礙，不再一一論述及為調查，併此敘明。
七、訴訟費用負擔之依據：民事訴訟法第78條。
中　　華　　民　　國　　94　　年　　10　　月　　13　　日
                    民事第二庭    法　官　程怡怡
以上正本係照原本作成
如對本判決上訴，須於判決送達後20日內向本院提出上訴狀
中　　華　　民　　國　　94　　年　　10　　月　　13　　日
                                  書記官　楊姝晴
